臺灣高等法院臺中分院刑事判決　　　　　　　　　　九十四年度交上易字第一四號
　　上　訴　人　臺灣南投地方法院檢察署檢察官
　　被　　　告　丁○○
右上訴人因被告過失致死案件，不服臺灣南投地方法院中華民國九十三年十一月三十
日第一審判決（九十三年度交易字第五一號，起訴案號：臺灣南投地方法院檢察署九
十三年度偵字第一三三四號），提起上訴，本院判決如左：
    主      文
原判決撤銷。
丁○○從事業務之人，因業務上之過失傷害人，處有期徒刑月，如易科罰金，以
佰元折算壹日。
    事      實
一、丁○○平日以在夜市擺攤販賣水晶、戒指為業（每週擺攤三天），而以駕駛車輛
    載運水晶、戒指等貨品至擺攤地點，為其附隨業務，係從事業務之人，其於民國
    （下同）九十二年十二月一日十九時左右，駕駛車牌號碼Ｗ八─九五一六號自用
    小客車，在南投縣鹿谷鄉○○村○○路與愛鄉路口之夜市地點卸貨，其於卸貨完
    畢倒車欲駛離時，原應注意汽車倒車時應顯示倒車燈光或手勢後，謹慎緩慢後倒
    ，並應注意其他車輛及行人，而依當時天候晴、路面乾燥、無缺陷、道路無障礙
    物、視距良好等狀況，並無不能注意之情形，竟疏未注意，貿然倒車，適有行人
    張劉早行經該處，致為上開自用小客車撞倒，因而受有右股骨頸骨折、左側額部
    瘀傷頭皮下血腫、右肘部瘀傷、右肩胛瘀傷等傷害，經送竹山秀傳醫院後，自行
    轉院至林口長庚醫院途中，於九十二年十二月二日凌晨五時左右，在中山高速公
    路湖口休息站，另因心律不整而死亡。丁○○於肇事後，於處理之警員前往秀傳
    醫院處理時在場並當場承認為肇事人，自首並接受裁判。
二、案經被害人張劉早之子乙○○告訴，並由臺灣南投地方法院檢察署檢察官相驗後
    自動檢舉簽分偵案偵查起訴。
    理      由
一、訊據被告丁○○，固不諱言車禍發生當時，確有駕駛該車倒車，而被害人亦跌倒
    在其車後等情，然矢口否認有過失傷害之犯行，辯稱：其不知道到底有沒有撞到
    被害人，只知道車子頓了一下，車後有人不知是說撞到人或是會撞到人，其便下
    車查看，看見被害人，其便叫救護車，而被害人是在伊自己兒子轉院途中死亡，
    死亡結果與其無關云云。經查：
  被告確有於右揭時地倒車時擦撞被害人之情事，業據被告於警詢中自白在卷（見
    相字卷第九頁背面、第十一頁背面），其於檢察官相驗時亦供稱：當時是晚上六
    、七點，要擺路邊攤時，才剛倒車，就有人說其撞到人了等語（見相字卷第十九
    頁），核與被害人張劉早於警詢中指陳有遭被告所駕自用小客車擦撞等語相符（
    見相字卷第十一頁），並有道路交通事故現場圖、道路交通事故調查報告表（一
    ）（二）各一份、現場照片六張在卷可佐。
  本案被害人張劉早死亡後，經檢察官督同法醫師進行解剖，死因分析為：1.死者
    因心律不整而致死亡。2.車禍造成張劉早右股骨頸骨折、左側額部瘀傷、頭皮下
    血腫、右肘部瘀傷、右肩胛瘀傷，但無開放性傷口及大量失血，以上傷害尚不致
    造成直接死亡結果，惟可為死因鏈之導因或加重死亡原因。3.解剖同時發現死者
    有肺氣腫、高血壓、多囊腎及胰臟囊樣腺瘤，以上器官病變亦尚不致造成死者猝
    死，但可為加重死亡原因。4.死者因車禍受傷及轉院治療途中死亡，死亡方式仍
    可為「意外」，有法務部法醫研究所九十三年二月十六日法醫理字第Ｚ○○○○
    ○○○○○號函檢送九二法醫所醫鑑字第一七００號鑑定書一份在卷可憑（見相
    字卷第一Ｏ四頁至第一一Ｏ頁），而鑑定證人陳明宏於原審法院審理中，復到庭
    具結證稱：死者身上確實有車輛撞擊受致的傷勢，其傷害分佈有對稱性，跌倒的
    傷大部分會在同一側，如果右邊傾倒，可能全部傷勢在右手右腳，但本件分佈是
    在右邊大腿骨，頭上的傷卻是在左額頭，就傷勢分佈，右邊的傷應該是因為撞擊
    所造成，就傷勢分佈，應該是右邊撞傷，導致傾倒致左邊受傷。死者右側的傷，
    應該是同時造成的，本件車禍造成的可能性比自己跌倒的可能性大，自己跌倒的
    傷受傷部分應該是在身體比較突出的部位，死者腹部受傷是在右後側的腹壁，這
    個部分通常有手做保護，一般人跌倒這個部位不太會受傷。死者外觀左側雖只有
    額頭有瘀傷，但要看當時跌倒的速度，或是否有用手去扶著等語（見原審卷第六
    五頁至第六七頁），自堪認本件被害人張劉早所受上開傷勢，係因車禍外力所造
    成，被告確有因倒車不慎撞及被害人，致被害人受有右股骨頸骨折、左側額部瘀
    傷頭皮下血腫、右肘部瘀傷、右肩胛瘀傷等傷害之事實，故其辯稱不知有無撞到
    被害人云云，並不足採。
  證人陳錦玉雖於檢察官偵查時證稱：「我看到死者自己跌在地上，離丁○○的車
    子還有一段距離，當時丁○○正發動車子，我就拍他車子說後面有人」等語（見
    相字卷第一一六頁），於原審法院審理中證稱：「那天...晚上約七點多左右，
    我擺夜市的攤位就在被告的右手邊，被告的車就停在攤位旁邊，我就看到被害人
    與二位朋友從我攤位右手邊一個賣菜的攤位走到我攤位前面，... 被害人走到我
    爐子旁邊的時候，就問我爐子裡面炸的是什麼東西，我先生就跟她們介紹，我心
    想她們可能不會買就不理她們，後來比較年輕那位婦人就走前面，我轉頭看過去
    看到被告卸貨都已經卸好了，就要去開門上車，... 他剛要上車，我就看到被害
    人跌倒慢慢的倒下後蹲坐在地上，當時被告的車子尚未發動，因為被告卸貨的時
    候有熄火，我看到被害人跌倒後第一時間就去要將她扶起，就在我要扶起她的時
    候，被告的車子剛好發動，我就趕緊將被害人先放下，去拍被告後車窗的玻璃，
    並大聲喊『不要來、不要來，會撞到人』，可能是我這樣講，旁邊的人誤會我是
    說被告撞到人，後來我再去攙扶被害人，我就問被害人『為何被告車子沒有起動
    撞到你，為何你會跌倒』，被害人轉頭看我但是沒有說任何話，但是被害人的表
    情似乎是嫌我太雞婆」云云（見原審卷第三四頁至第三五頁），惟就本案被害人
    傷勢部位及分布情形，係死者自己跌倒所造成之可能性不高，已據鑑定證人陳明
    宏證述如前，且證人陳錦玉當時所站之位置、角度，及其注意力集中程度與目標
    ，均會影響其對死者跌倒經過之判斷，其證詞之證明力即嫌薄弱，自難推翻前揭
    鑑定結果，而為被告有利之證據，併此明。
二、按汽車倒車時，應顯示倒車燈光或手勢後，謹慎緩慢後倒，並應注意其他車輛及
    行人，道路交通安全規則第一百十條第二款有明文。被告丁○○駕駛車輛自應注
    意上開規定，且依當時天候晴、路面乾燥、無缺陷、道路無障礙物、視距良好等
    狀況，並無不能注意之情形，竟疏未注意上開規定致肇本件車禍，其有過失甚為
    顯然，被告之過失行為，與被害人之受傷，其間有相當因果關係，被告過失傷害
    之犯行應可認定。再查本件被害人張劉早之子乙○○於檢察官偵查時，經檢察官
    依法訊問問其：「你對本案有何意見？」時，據答：「請依法處理。」，檢察官
    再問其：「擇期覆驗？」時，據答：「是。」（見相字卷第十九頁背面、第二十
    頁），就客觀情形而言，檢察官訊問乙○○當時，被害人張劉早業已死亡，而係
    由檢察官就被告有無涉及過失致死罪嫌部分發動偵查，則就被害人之子乙○○而
    言，檢察官既已就屬於公訴罪之過失致死罪嫌部分進行偵查，其於答詢時自無具
    體明確表示要對被告提出告訴之必要，況且，乙○○於請求檢察官依法處理時，
    並同意檢察官就其母親之真正死亡原因進行解剖覆驗，益見其對被告是否涉有罪
    嫌，有追根究柢而提出告訴之訴追意圖（最高法院八十二年度臺上字第二七四二
    號判決參照）。故乙○○於檢察官偵查時，雖僅請求檢察官依法處理，仍應認其
    業已就本件過失傷害部分提出告訴，併此說明。
三、再按刑法上所謂業務，係指個人基於其社會地位繼續反覆所執行之事務，其主要
    部分之業務固不待論，即為完成主要業務所附隨之準備工作與輔助事務，亦應包
    括在內（最高法院七十一年度臺上字第一五五Ｏ號判例參照）。查被告丁○○平
    日以在夜市擺攤販賣水晶、戒指為業，每週擺攤二、三天不等，而以駕駛車輛載
    運水晶、戒指等貨品至擺攤地點，為其附隨業務，此經其於本院審理中供明在卷
    ，自係從事業務之人，則其於卸貨完畢倒車之際不慎撞及被害人張劉早成傷，所
    為係犯刑法第二百八十四條第二項前段之業務過失傷害罪。被告於肇事後，於處
    理之警員前往醫院處理時在場並當場承認為肇事人，自首並接受裁判，有南投縣
    政府警察局竹山分局車禍案件報告表一紙在卷可稽，應依刑法第六十二條前段之
    規定減輕其刑。至被害人張劉早於車禍發生後，雖於九十二年十二月二日凌晨五
    時左右，因心律不整死亡，有臺灣南投地方法院檢察署相驗屍體證明書一紙在卷
    可稽，惟查刑法上之過失，其過失行為與結果間，在客觀上有相當因果關係始得
    成立。所謂相當因果關係，係指依經驗法則，綜合行為當時所存在之一切事實，
    為客觀之事後審查，認為在一般情形下，有此環境，有此行為之同一條件，均可
    發生同一之結果者，則該條件即為發生結果之相當條件，行為與結果即有相當之
    因果關係，反之，若在一般情形下，有此同一條件存在，而依客觀之審查，認為
    不必皆發生此結果者，則該條件與結果並不相當，不過為偶然之事實而已，其行
    為與結果間，即無相當因果關係（參閱最高法院七十六年臺上字第一九二號判例
    ）。經查，本件被告駕駛汽車撞傷被害人張劉早，固然已致被害人受有右股骨頸
    骨折、左側額部瘀傷頭皮下血腫、右肘瘀傷等傷害，然被害人係因心律不整而致
    死亡，依客觀之審查，被害人前開所受之傷害，尚不致造成直接死亡結果，一般
    情形下存在前述車禍傷害案件，未必皆會發生心律不整，有前開法務部法醫研究
    所鑑定書及九十三年九月二日法醫理字第○九三○○○二六七五號函在卷（見原
    審卷第二二頁）可按，而鑑定證人陳明宏於原審法院審理中亦結證稱：本案這種
    傷勢就一般人而言不太可能造成死亡結果等語（見原審卷第六七頁）。是一般人
    在此種車禍所受傷害情形下，並不一定會發生死亡結果，依上說明，即難認本案
    被告之過失行為與被害人之死亡結果間具有相當因果關係。況證人乙○○於檢察
    官偵查中亦稱：「我到醫院，我母親不願到秀傳，因他曾在長庚就醫過，所以到
    長庚醫院，當時身體看起來不錯... （死者在秀傳醫院為何不搭乘救護車到長庚
    醫院？）因為我母親很穩定」等語（見相字卷第十八頁背面、第十九頁），證人
    即被害人之子丙○○於檢察官偵查中亦稱：「（死者當時精神狀況如何？）很好
    」等語（見相字卷第十九頁），而竹山秀傳醫院法醫參考病歷摘要中，亦有「病
    患因車禍由一一九救護車送至本院，經檢查後有右側股骨頸骨折之現象，經會診
    骨科後，建議手術治療後，因家屬要求由家屬自行帶往林口長庚醫院治療，離院
    時生命跡象穩定，神智清楚」等記載（見相字卷第十四頁），顯見本件被害人雖
    因遭被告撞傷送醫，但於秀傳醫院出院時，身體各種狀況均屬良好，則其於出院
    數小時之後、在自行轉院途中死亡，益難認被告之過失傷害行為與被害人張劉早
    之死亡結果，有何相當因果關係存在，被告即不應負過失致死之罪責，檢察官於
    起訴書認被告涉犯刑法第二百七十六條第一項之過失致死罪嫌部分，容有誤會，
    起訴法條應予變更。原審法院於審理後，認被告雖犯有過失傷害被害人之行為，
    但其過失與被害人死亡結果間不具有相當因果關係，而不構成過失致死罪，固無
    不合，惟查本件被害人家屬有依法提出告訴，被告自應成立過失傷害罪，原判決
    認本件未經告訴，已有未當，又誤為無罪之判決（如認未經告訴亦應為不受理判
    決），亦有未合，檢察官依告訴人之請求提起上訴，為有理由，原判決既有上開
    可議之處，自屬不能維持，應由本院將原判決撤銷改判，爰審酌被告過失程度之
    輕重，肇事後尚未與被害人家屬成和解等一切情狀，量處有期徒刑三月，並諭知
    易科罰金之折算標準。
四、至告訴代理人雖指稱病患骨折外傷後，可能發生脂肪栓塞症候群，會有呼吸及心
    跳過速等症狀，嚴重者甚至死亡，認本件車禍傷害確有造成被害人心律不整之可
    能，而聲請本院再向行政院衛生署醫事審議委員會或其他各大醫學中心函詢本件
    車禍被害人所受之傷勢，是否有可能發生脂肪栓塞症候群等急症，導致心律不整
    而死亡？並提出「骨折外傷後脂肪栓塞症候群之護理」、「骨折的緊急處置及照
    顧」等文件為證。然核諸上開文章之內容，均係在提醒醫護人員在處理骨折病患
    時，必須留意以避免發生脂肪栓塞之意外情況，非謂凡有骨折外傷即會導致脂肪
    栓塞進而發生死亡之結果，且前開「骨折外傷後脂肪栓塞症候群之護理」文中，
    亦指明「長骨骨折導致的發生率為 0.9%--2.2% 」（見本院卷第六一頁至第六二
    頁），顯見因骨折導致脂肪栓塞之可能性並不高。況且，按刑法上之過失，其過
    失行為與結果間，在客觀上有相當因果關係始得成立。所謂相當因果關係，係指
    依經驗法則，綜合行為當時所存在之一切事實，為客觀之事後審查，認為在一般
    情形下，有此環境、有此行為之同一條件，均可發生同一之結果者，則該條件即
    為發生結果之相當條件，行為與結果即有相當之因果關係。反之，若在一般情形
    下，有此同一條件存在，而依客觀之審查，認為不必皆發生此結果者，則該條件
    與結果不相當，不過為偶然之事實而已，其行為與結果間即無相當因果關係，為
    最高法院七十六年臺上字第一九二號判例所明示。故本件被害人張劉早雖因車禍
    受傷死亡，但核其傷勢會導致死亡之機率甚低，則其死亡結果與被告之過失行為
    間，顯然欠缺相當因果關係，故本院認無就此再加調查之必要，附此說明。
據上論斷，應依刑事訴訟法第三百六十九條第一項前段、第三百六十四條、第二百九
十九條第一項前段、第三百條，刑法第二百八十四條第二項前段、第六十二條前段、
第四十一條第一項前段，罰金罰鍰提高標準條例第一條前段、第二條，判決如主文。
本案經檢察官甲○○到庭執行職務。
中     華     民     國     九十四       年      四       月     六     日
                                  臺灣高等法院臺中分院刑事第七庭
                                        審判長法  官  林  榮  龍
                                              法  官  黃  日  隆
                                              法  官  林  宜  民
右正本證明與原本無異。
不得上訴。
                                              書記官  陳  振  海
中      華      民      國      九十四   年      四       月     七     日
附錄法條：
刑法第二百八十四條第二項：
從事業務之人，因業務上之過失傷害人者，處一年以下有期徒刑、拘役或一千元以下
罰金，致重傷者，處三年以下有期徒刑、拘役或二千元以下罰金。
                                                                        Ｉ
